【裁判字號】    88,上,1016
【裁判日期】    890229
【裁判案由】    清償債務
【裁判全文】
臺灣高等法院民事判決                            八十八年度上字第一○一六號
    上  訴  人  乙○○
    訴訟代理人  趙國生律師
    複代理人    連復淇律師
    被上訴  人  甲○○        住台北縣板橋市○○路○段廿七號八樓
右當事人間請求清償債務事件，上訴人對於中華民國八十八年六月二十三日臺灣臺北
地方法院八十七年度訴字第二九五一號第一審判決提起上訴，本院判決如左：
    主      文
原判決關於命上訴人給付新台幣貳佰萬元自民國八十五年十月九日起至民國八十七年
十月一日止按年息百分之五計算之利息部分，及該部分假執行之宣告，並訴訟費用之
裁判除確定部分外均廢棄。
右廢棄部分，被上訴人在第一審之訴及假執行之聲請均駁回。
其餘上訴駁回。
第一、二審訴訟費用除確定部分外由被上訴人負擔。
    事      實
甲、上訴人方面：
一、聲明：求為判決：
  (一)原判決不利於上訴人部分廢棄。
  (二)右廢棄部分，被上訴人在第一審之訴及假執行之聲請均駁回。
二、陳述：除與原判決記載相同者，茲引用之外，補稱：
  (一)兩造就系爭協議書之條款已全部意思表示合致，契約已成立，且協議書上之空白
    處均已填載，惟上訴人所持有之原本已遺失，上訴人既已收受定金，依民法第二
    百四十八條契約即已成立，而非僅為預約或草約。縱認系爭協議書僅係草約，被
    上訴人必須就協議書必要之點，即受存銀行、定存額度、辦理期限等事項為具體
    約定，始可謂本約已成立，然兩造於八十五年十月八日下午約定與借方劉先生見
    面，因上訴人為求慎重而問劉先生是真的或假的，並非無禮或無理，實因本件資
    金過於龐大，為免人力、物力浪費，始出此語，惟劉先生毫無理由未發一言即行
    離去，置上訴人提出資金證明可得辦理或作業之情形於不顧，則兩造本約未能訂
    立，亦係可歸責於被上訴人所致。依協議書第五條之規定，被上訴人當可沒收自
    備款。
  (二)系爭協議書經借方出面談成後，不需金主與借方再簽約，只須金主至銀行存款即
    完成，上訴人之資方尚未至銀行存錢，因尚未談成，且資金證明當天亦未拿出來
    。雙方如談成至銀行存款係以實際出資之金主名義，金主只會在談判過程出現，
    不會在協議書內具名，協議書只由兩造任當事人訂立，本件契約已成立，如認契
    約未成立，即不知給付時間及金額，惟證人許允兜已提出資金證明，可見兩造契
    約已成立。
三、證據：援用第一審所提證據為證，並聲請：訊問證人魏憲樹、許允兜及聲請調閱
    臺灣臺北地方法院檢察署八十六年度偵字第二五五四四號、八十七年度偵續字第
    二九八號偵查卷。
乙、被上訴人方面：
一、聲明：求為判決駁回上訴。
二、陳述：除與原判決記載相同者，茲引用之外，補稱：
  (一)兩造之協議書空白處必須等借方出面和上訴人談妥後再填載，填載完畢後再將協
    議書交給金主，金主依協議書所載銀行去買定存單，金主去買定存單之前，必須
    知會被上訴人定存單之姓名，由被上訴人向銀行確認，再由借方向銀行借錢出來
    。被上訴人交付之定金二百萬元係上訴人怕被上訴人作假沒有實際要借錢的人，
    要求被上訴人提供，如談成後，二百萬元即作為借款之一部分，與協議書第五條
    無關，但為第六條第一款所指自備款之一部分，也就是保證金的一部分。資方與
    借方不會在協議書上具名，也不會另定契約，實際之借款金額必須看借方與上訴
    人談的結果而定，本件協議書上空白處均未談即不歡而散，契約並未完成。
  (二)本件引進資金案未繼續完成，係因上訴人以不禮貌之言詞問借方劉先生所致，故
    應為可歸責上訴人蓄意使該協議書不成立，應返還所收之定金。被上訴人所寄之
    存證信函上所載之終止協議廢約，係指借方已出面，但被上訴人尚未拿出資金證
    明，也未談到以何人名義存款，亦未談至何銀行去存款，即指此件事情未談成，
    兩造並未終止或解除契約，且被上訴人無法再找到像劉先生要借那麼多錢的人。
三、證據：援用第一審所提證據外，補提：協議書原本，並聲請訊問證人趙之偉。
    理      由
一、本件被上訴人主張：兩造為引進資金事，於八十五年十月八日簽訂引進資金存款
    作業協議書，並由被上訴人交付上訴人新台幣（下同）二百萬元定金以取信上訴
    人，再由被上訴人即引方之需款人與上訴人洽商引進資金額度、存款銀行及期日
    等細節，兩造簽訂系爭協議書後，約定同日下午在台北市○○○路福樂咖啡廳見
    面，被上訴人之需用資金者劉先生與上訴人見面尚未坐下，上訴人即指責劉某說
    ：「你這次到底是真的還是假的？」劉某聞此不禮貌之言論，未發一言即行離去
    ，致無法完成契約，系爭協議書未經劉先生同意，依民法第一百十七條之規定，
    不生效力，且就協議書上空白處即第一條之定存額度、第六條第一款之自備款、
    第六款之日數，均尚未填載，兩造之契約尚未成立，僅為草約，上訴人沒收二百
    萬元，依系爭協議書第六條第五款之規定，即屬上訴人違約，亦構成不當得利，
    且係因可歸責於上訴人之事由，致不能履行，應加倍返還其所受定金，爰依系爭
    協議書第六條第五項、民法第一百七十九條、第二百四十九條第三項之規定，求
    為命上訴人給付四百萬元及自八十五年十月九日起至清償日止按年息百分之十八
    計算利息之判決。（原審就被上訴人請求上訴人給付二百萬元及自八十五年十月
    九日起至清償日止，按年息百分之五計算之利息部分，為被上訴人勝訴之判決，
    並駁回被上訴人其餘請求。上訴人就其敗訴部分提起上訴，被上訴人就其敗訴部
    分，則未據聲明不服。）
    上訴人則以：兩造簽立系爭協議書，已詳列雙方責任、義務、罰則等規定，被上
    訴人所指協議書之空白處均已填載完成，即引方支付資方本次定期存款千分之二
    為定金，載明三日內引方備齊百分之三‧八自備款，並提出受存銀行，會同進入
    銀行櫃台辦理一般定期存款手續，且資方金主代表許允兜亦已備妥資金證明，系
    爭協議書已成立，被上訴人始交付二百萬元定金，惟上訴人持有之協議書原本已
    遺失，簽訂協議書後，雙方見面時，被上訴人引方需用資金者劉某，因前曾透過
    仲介與上訴人連繫引進資金未辦成，上訴人為求慎重始行詢問，並非無禮，劉某
    即行離去，上訴人已備妥資金證明，雖尚未提出，然係因可歸責被上訴人事由所
    致，且縱認兩造協議書僅為預約或草約，上訴人係因被上訴人違約致迄未履行本
    約，依系爭協議書第五條之約定，上訴人有權沒收被上訴人交付之二百萬元等語
    ，資為抗辯。
二、被上訴人主張兩造為引進資金事，於八十五年十月八日簽訂系爭協議書，系爭協
    議書第一條、第六條第一、六款之空白處均尚未填載，並由被上訴人交付二百萬
    元予上訴人，兩造即於同日下午，約定與被上訴人引方需用資金者劉某見面，詎
    見面時上訴人即對劉某說：「你這次到底是真的還是假的？」劉某聞後，未發一
    言即行離去，引進資金即未繼續完成之事實，業據被上訴人提出引進資金存款作
    業協議書一份附卷可稽（見原審卷第八、九頁），上訴人則以系爭協議書第一條
    、第六條第一、六款之空白處均已填載完成，兩造契約已成立云云抗辯，經查：
  (一)本院當庭勘驗被上訴人提出之系爭協議書原本結果，該原本記載共計十二條，資
    方代表與引方代表，分別為上訴人與被上訴人，其中除(1)第一條定存額度之金額
    若干、(2)第六條第一項交付定存額度比例之自備款、(3)第六條第六項訂約後幾日
    內辦理定存作業手續等為空白，其餘條款均係就兩造之契約義務，及上訴人收受
    二百萬元定金，均已記載明確，有系爭協議書原本附卷可稽（見本院卷第八、九
    頁）及本院筆錄可證（見本院卷第十九、一○○頁），上訴人復自認該協議書之
    簽名及印文為真正（見本院卷第四十二、八十八頁），且證人即系爭協議書之見
    證人趙之偉證稱：：：簽協議書的時候，第一條、第六條第一、六款，均為空白
    ，因為兩造沒有權利決定數額，必須等金主跟借方談成才知道到底要借多少錢：
    ：等語（見本院卷第八十九頁），雖證人即上訴人資方之資金提供者之一許允兜
    證稱：：：因上訴人的資金是找伊調的，簽約時伊不在場，但簽完約上訴人有交
    給伊一份，：：當時有寫定存額度是十億元，：：第六條第一項交付定存額度比
    例為百分之三．八、第六條第六項訂約後三日內辦理定存作業手續：：等語（見
    本院卷第五十三頁反面、五十四頁），然證人許允兜既未於兩造簽約時在場，且
    其持有之協議書係事後上訴人所交付，上訴人即非無可能於簽約後自行填載，縱
    其證言屬實，亦不足證明兩造簽約時就前揭空白處已有約定並記載完成，況證人
    許允兜並未提出其持有之協議書供本院參酌，而上訴人復自承其所持有之原本已
    遺失（見本院卷第九十九頁），即不足供本院比對，其空言否認，尚非有據。
  (二)再參以兩造係於協議書簽訂後，始約定與被上訴人引方需用資金者劉某見面，且
    兩造須待劉某與上訴人洽談完成後始進行後續至銀行存款等事宜，而談成後，劉
    某與上訴人方面之金主均不會於系爭協議書上簽名，亦不會另訂契約，惟劉某與
    上訴人見面後，均尚未談及有關本件契約相關任何情事，即因一言不合不歡而散
    ，此為兩造所不爭（見本院卷第八十六至八十八頁），衡諸上情，本件契約雖係
    由兩造所訂立，惟實際需用資金之人為劉某，而前開協議書上空白處均係有關定
    存額度、自備款之比例及幾日內至銀行辦理定存作業手續等有關資金引進之重要
    事項，倘如上訴人主張兩造就前開事項已約定完成，毋需實際需用資金之劉某決
    定，則兩造何須約劉某見面詳談，況上訴人亦不否認見面係為提出資金證明與劉
    某，綜上情節，上訴人抗辯系爭協議書均已填載完成，即無足取，被上訴人主張
    兩造簽訂之協議書尚有前開空白處尚未填載，堪予認定。
三、被上訴人主張兩造簽訂之系爭協議書尚未成立，惟為上訴人所否認，並以被上訴
    人已交付定金二百萬元，且上訴人已調資金，契約已成立，縱未成立亦已成立預
    約或草約云云抗辯。按訂約當事人之一方，由他方受有定金時，其契約視為成立
    。當事人互相表示意思一致者，無論其為明示或默示，契約即為成立。當事人對
    於必要之點，意思一致，而對於非必要之點，未經表示意思者，推定其契約為成
    立，關於該非必要之點，當事人意思不一致時，法院應依其事件之性質定之。民
    法第二百四十八條、第一百五十三條分別定有明文。是契約當事人雖交付定金，
    仍須就契約成立必要之點已意思表示一致，契約始為成立，非謂不顧當事人之意
    思如何，僅有定金之交付，即認契約一概視為成立。倘當事人對於契約成立必要
    之點尚未意思表示合致，縱受有定金，則該定金之性質應解釋為立約定金，即為
    保證立約之定金，而非證約定金。經查：
  (一)本件兩造於八十五年十月八日簽訂系爭協議書，上訴人並自被上訴人收受定金二
    百萬元，該定金之性質係被上訴人應上訴人之要求，以確保將來契約之履行，契
    約如履行，則二百萬元轉為系爭協議書第六條第一款之自備款，此為兩造所不爭
    （見本院卷第六十五、八十七、九十九、一○○、一一一頁），再參以系爭協議
    書之約定尚有第一條定存額度之金額、第六條第一項依定存額度比例交付自備款
    、第六條第六項訂約後幾日內辦理定存作業手續等三處為空白尚未填載，已如前
    述，而前開空白欄所應記載者，須視被上訴人引方之需用資金者與上訴人見面洽
    談後始能決定，亦即須就前開空白處填載完成後，兩造始得進行該協議書所約定
    之事項，即上訴人資方之金主依談妥之定存額度至被上訴人提供之銀行存入定存
    後，並知會被上訴人，被上訴人再向銀行確認，被上訴人引方之需用資金者再向
    銀行借貸同額款項，業經被上訴人陳明在卷（見本院卷第八十六頁），且為上訴
    人所不爭，衡之上情，前開空白處有關定存額度、自備款及辦理期限等，均為兩
    造當事人就引進資金存款作業流程所必須具備之要件，即為兩造引進資金存款契
    約之必要事項，倘當事人對於該必要事項未經意思表示合致，引進資金存款之程
    序即無從進行，是前開空白欄所未記載之事項既於兩造訂約時尚未記載，雖被上
    訴人已交付定金，依前述說明，兩造就契約必要之點尚未意思表示合致，則該定
    金之性質應屬立約定金，即在契約成立以前交付之定金，用以擔保契約之成立，
    殆無疑義。又該定金二百萬元，於系爭協議書談成後即作為自備款之一部分，於
    被上訴人違約時，即作為違約賠償乙節，此有系爭協議書第六條第一款、第五款
    在卷足參（見原審卷第八頁反面、第九頁），復為兩造所不爭（見本院卷第六十
    五、八十六頁），衡情該定金亦兼俱違約定金之性質。
  (二)其次，兩造訂立系爭協議書後，隨即約定同日下午由被上訴人引方偕同需用資金
    者劉某與上訴人洽商引進資金存款之相關事宜，詎雙方見面後，因被上訴人事先
    不知劉某已於先前由他人引介洽商資金存款事宜，因故未洽商成立，而此次經被
    上訴人引介，所洽商者又是上訴人，因前此已有洽商不成之不悅經驗，故劉某見
    到上訴人即說：「怎麼又是你？」上訴人則問劉某說：「你這次是真的還是假的
    ？」劉某一聽很生氣，皮包一摔就走了，事情就沒談成等情，為兩造所不爭，且
    經被上訴人於臺灣臺北地方法院檢察署八十七年度偵續字第二九八號偵查中陳明
    綦詳（見該偵續字卷第廿五頁），則劉某與上訴人再次見面洽商立生齟齬，隨即
    拂袖而去不願訂約，自未完成系爭協議書前述之空白處，且兩造之協議書自簽約
    迄今均未就系爭協議書所載第一條定存額度之金額、第六條第一項依定存額度比
    例交付自備款、第六條第六項訂約後幾日內辦理定存作業手續等空白處填載完成
    ，即就契約必要之點尚未意思表示合致，依前揭說明，兩造之協議書即尚未成立
    ，堪予認定。
  (三)至兩造之契約雖未成立，惟是否成立預約（或草約）？按所謂預約，係約定將來
    訂立一定契約之契約。經查，本件兩造簽訂系爭協議書後，如前所述，雖尚有諸
    多空白事項待被上訴人需用資金者與上訴人洽商後始能完成，惟兩造完成系爭協
    議書後，其債務之履行，觀諸協議書第六條有關作業流程之約定（見原審卷第八
    頁反面、第九頁），即應由上訴人依約定之程序向被上訴人提供之銀行辦理定存
    手續，且將自備款存入銀行，即已完成，再由被上訴人引方之需用資金者向銀行
    借貸，被上訴人引方之需用資金者與上訴人資方之金主，並未訂立任何契約，或
    於系爭協議書中簽名為系爭協議書之當事人，此為兩造所不爭（見本院卷第八十
    六、八十七、九十九頁），則系爭協議書即非約定將來訂立一定契約之協議，即
    無預約或草約可言，是兩造認系爭協議書為預約或草約乙節，即無足採。
四、綜上所述，兩造之引進資金存款協議契約既係因必要之點尚未意思表示合致而未
    成立，則上訴人受領定金二百萬元，即屬無法律上之原因而受有利益，致被上訴
    人受有損害，依民法第一百七十九條之規定，自屬不當得利。又不當得利之受領
    人於受領時，知無法律上之原因或其後知之者，應將受領時所得之利益，或知無
    法律上之原因時所現存之利益，附加利息，一併償還。民法第一百八十二條第二
    項定有明文。本件上訴人於兩造訂約日即八十五年十月八日受領定金二百萬元，
    惟兩造係於訂約後始約被上訴人引方之需用資金者劉某見面，洽談系爭協議書前
    開空白處如何約定之事宜，已如前述，則上訴人於受領二百萬元時，兩造之協議
    書是否成立，尚未可知，則上訴人受領時，自非知無法律上之原因。雖被上訴人
    於八十五年十二月十八日曾催告上訴人返還，有存證信函附卷可稽（見原審第十
    至十三頁），惟被上訴人於該存證信函內係以上訴人涉有刑法侵占、詐欺、背信
    、重利罪嫌及兩造未完成簽約即中止協議廢約為由，請求上訴人返還等語（見原
    審卷第十二頁），然查該存證信函並未以上訴人受領定金係構成不當得利而為催
    告，而上訴人於本件審理時一再爭執兩造之前揭協議書已成立，則上開催告函縱
    已為上訴人收受，尚難認上訴人已知悉無法律上之原因而受有利益，而被上訴人
    係起訴後始依不當得利之規定請求上訴人返還所受利益（見原審第六頁），應認
    上訴人收受起訴狀繕本送達時始知悉，則被上訴人依不當得利之法律關係，請求
    上訴人返還定金二百萬元，及自起訴狀繕本送達翌日即八十七年十月二日（見原
    審卷第卅一頁）起至清償日止，按年息百分之五計算之利息，於法正當，應予准
    許。本件被上訴人主張不當得利之法律關係請求，既經准許，則被上訴人另依協
    議書第六條第五款及民法第二百四十九條第三項之規定主張，即無審究之必要。
五、原審就被上訴人前開部分之請求為被上訴人勝訴之判決，並准供擔保為假執行之
    宣告，其理由雖屬不當，惟本件依前開理由，仍應認為正當，至原審准許被上訴
    人請求八十五年十月九日至八十七年十月一日之利息部分及該部分准予假執行，
    依前揭說明，尚有未洽，不應准許。上訴論旨指摘原判決不當，求予廢棄改判，
    於前開應准許部分，於法未合，應予駁回；至前開不應准許部分，即有理由，應
    由本院廢棄改判如主文第二項所示。
六、兩造其餘主張及陳述，經審酌後核與判決結果不生影響，不予一一論述，又本件
    兩造簽約時之情節已據證人趙之偉結證明確，被上訴人聲請訊問系爭協議書另一
    見證人魏憲樹，核無必要，附此敘明。
七、據上論結，本件上訴為一部無理由，一部有理由，依民事訴訟法第四百四十九條
    第二項、第四百五十條、第七十九條但書，判決如主文。
中      華      民      國    八十九    年      二      月    二十九    日
                                臺灣高等法院民事第十七庭
                                    審判長法  官  鄭  雅  萍
                                          法  官  吳  謀  焰
                                          法  官  黃  雅  惠
右正本係照原本作成。
如不服本判決，應於收受送達後二十日內向本院提出上訴書狀，其未表明上訴理由者
，應於提出上訴後二十日內向本院補提理由書狀（均須按他造當事人之人數附繕本）
上訴時應提出委任律師或具有律師資格之人之委任狀；委任有律師資格者，另應附具
律師及格證書及釋明委任人與受任人有民事訴訟法第四百六十六條之一第一項但書或
第二項（詳附註）所定關係之釋明文書影本。
中      華      民      國    八十九    年      三      月      三      日
                                          書記官  蕭  筆  花
附註：
民事訴訟法第四百六十六條之一（第一項、第二項）
對於第二審判決上訴，上訴人應委任律師為訴訟代理人。但上訴人或其法定代理人具
有律師資格者，不在此限。
上訴人之配偶、三親等內之血親、二親等內之姻親，或上訴人為法人、中央或地方機
關時，其所屬專任人員具有律師資格並經法院認為適當者，亦得為第三審訴訟代理人
。


司法院資訊處製作；財團法人民間司法改革基金會備份。
